臺灣橋頭地方法院刑事判決　
111年度重訴字第7號
公  訴  人  臺灣橋頭地方檢察署檢察官
被      告  黃文進（越南姓名︰HUYNH VAN TIEN；越南籍）





指定辯護人  邱佩芳律師
上列被告因殺人案件，經檢察官提起公訴（111年度偵字第1983
號），本院判決如下：
    主  文
黃文進殺人，處有期徒刑捌年，並於刑之執行完畢或赦免後，驅
逐出境。扣案附表編號1所示之物沒收。
    事  實
一、黃文進與范文勝、丁○○、丙○○均係南發木器股份有限公司（
    址設高雄市○○區○○路000號）越南籍員工且同住宿舍。渠等
    於民國111年2月1日0時10分許在宿舍交誼區飲酒，黃文進與
    范文勝因細故口角進而互毆，經丁○○、丙○○勸架後始停手，
    范文勝遂隨同丁○○進入其寢室（下稱前開房間）。詎黃文進
    心有不甘，竟基於殺人犯意，於同日0時15分許至交誼區尋
    得其所有水果刀1把（下稱甲刀）持至前開房間外用腳踹開
    房門，適范文勝站立門口處且因房內空間狹窄，故兩人正面
    近距離相對，黃文進即反握甲刀刀柄（刀刃朝下）由上往下
    朝范文勝胸口猛刺，范文勝見狀轉身閃躲，甲刀先刺入其左
    上背部近左肩胛骨下緣（傷口長2.4公分，傷口兩端位於10
    點半鐘與4點半鐘方向，鈍端位於10點半鐘方向，穿刺方向
    由後往前、由左往右、由上往下，刀刃穿透背部皮膚層、肌
    肉層與脂肪層，於第7肋間上緣刺進胸腔繼而刺中心臟主動
    脈、左下肺葉，割破動脈血管及心包膜，在心臟主動脈及左
    下肺葉形成0.6公分、3公分之破洞，下稱第1刀），黃文進
    接續持甲刀刺入范文勝右上背部近外側肩胛骨下方（傷口長
    1.8公分，有拖刀痕約0.6公分往左，傷口兩端位於12點鐘與
    6點鐘方向，鈍端位於12點鐘方向，穿刺方向係由後往前、
    由左微往右、由上往下，刀刃由右側背部刺入後自第7肋間
    外側刺入胸腔，下稱第2刀），丁○○、丙○○見狀上前阻止，
    范文勝趁亂逃離前開房間但不支倒地，丁○○、丙○○合力將范
    文勝扶至房間，並告知同公司通曉國語之阮氏潮芳委請其子
    劉冠毅於同日0時30分許撥打119，救護人員於同日0時46分
    許抵達確認范文勝因上述傷害造成大量出血併血胸當場不治
    身亡，隨即由劉冠毅報警處理，嗣黃文進於員警到場且尚未
    知悉上開犯行前自首接受裁判，並當場扣得甲刀而查悉上情
    。
二、案經高雄市政府警察局岡山分局報告臺灣橋頭地方法院檢察
    署（下稱橋頭地檢署）檢察官偵查起訴。
    理  由
壹、證據能力之說明
一、丁○○、丙○○警詢與審理中證述不符部分有證據能力：
　　刑事訴訟法第159條之2規定被告以外之人於檢察事務官、司
    法警察官或司法警察調查中所為之陳述，與審判中不符時，
    其先前之陳述具有較可信之特別情況，且為證明犯罪事實存
    否所必要者，得為證據。本件固據被告暨辯護人抗辯丁○○、
    丙○○警詢陳述無證據能力云云（重訴卷第101頁），但參以
    渠等在本院以證人身份依法具結且由當事人進行交互詰問，
    除警詢所述與到庭證述內容相符者，依前揭規定本應逕以審
    判中證述為據，要無引用先前陳述之必要而無證據能力外，
    另與本院審理所證不符部分，本院審酌上開證人是時既由司
    法警察依法定程序詢問，過程並無任何不正取供情事且相距
    案發時間較近，堪認客觀上具較可信之特別情況，亦為證明
    本案犯罪事實存否所必要，依上揭規定自有證據能力。
二、另本判決有罪部分所引用其他傳聞證據，檢察官、被告暨辯
    護人於本院審理時均同意有證據能力（重訴卷第251頁），
    並依法踐行調查證據程序，基於尊重當事人對於傳聞證據處
    分權及證據資料愈豐富愈有助於真實發現理念，又審酌該等
    證據作成時情況無違法取證之瑕疵且無顯不可信之情形，以
    之作為證據應屬適當，依刑事訴訟法第159條之5第1項規定
    均有證據能力。　　
貳、實體部分
一、認定有罪之理由：
    訊據被告固供承前揭時地持甲刀接續刺入范文勝（下稱被害
    人）背部2下造成其傷重不治死亡，然矢口否認殺人犯行，
    辯稱：當日是被害人先在交誼廳打伊，伊很生氣才持甲刀進
    前開房間要揍被害人，進房後感覺被害人要衝上前打伊，所
    以在被害人轉身掙脫丁○○而露出背部時，為防衛而拿刀接連
    刺入被害人背部，但沒有想要殺人云云；辯護人則以：被告
    選擇拿甲刀而非同時放在交誼廳的另1把菜刀，亦未刻意朝
    被害人胸口刺入，僅因一時氣憤且前開房間狹窄，沒有拿捏
    力度失手造成被害人死亡，主觀上實無殺人犯意等語為其辯
    護。經查：
  ㈠案發過程之認定：
　⒈被告與被害人、丁○○、丙○○係同住宿舍之越南籍員工，4人於
    111年2月1日0時10分許在交誼區飲酒時，被告與被害人先因
    口角而互毆，經丁○○、丙○○勸架後始停手，被害人隨同丁○○
    進入前開房間；其後被告於同日0時15分許至交誼區取得甲
    刀，旋至前開房間前踹門進入與被害人在門口處正面相對，
    並反握甲刀刀柄（刀刃朝下）由上往下接連刺入被害人左上
    背部近左肩胛骨下緣（即第1刀，傷口長2.4公分，傷口兩端
    位於10點半鐘與4點半鐘方向，鈍端位於10點半鐘方向，穿
    刺方向由後往前、由左往右、由上往下，刀刃穿透背部皮膚
    層、肌肉層與脂肪層，於第7肋間上緣刺進胸腔繼而刺中心
    臟主動脈、左下肺葉，割破動脈血管及心包膜，在心臟主動
    脈及左下肺葉形成0.6公分、3公分之破洞），及右上背部近
    外側肩胛骨下方（即第2刀，傷口長1.8公分，有拖刀痕約0.
    6公分往左，傷口兩端位於12點鐘與6點鐘方向，鈍端位於12
    點鐘方向，穿刺方向係由後往前、由左微往右、由上往下，
    刀刃由右側背部刺入後自第7肋間外側刺入胸腔），被害人
    於同日0時46分許經救護人員確認因上背部2處穿刺傷造成大
    量出血併血胸當場不治身亡等情，業經證人丁○○、丙○○證述
    綦詳（警卷第20至21、27至28頁、偵卷第26至30頁、重訴卷
    第169至172、176至178頁），並有現場圖（警卷第79、81頁
    ）、現場照片（警卷第83至109頁）、刑案現場勘察報告（
    勘卷第5至19頁）、橋頭地檢署檢驗報告書暨相驗屍體證明
    書（相卷第175至182、199頁）、法務部法醫研究所（111）
    醫鑑字第1111100291號解剖報告書暨鑑定報告書（相卷第18
    5至198頁）在卷可稽，並扣得被告所有甲刀且經本院當庭勘
    驗在卷（重訴卷第150頁），復據被告坦認不諱（警卷第8至
    9頁、聲羈卷第27頁、偵卷第87頁、重訴卷第23、98、166、
    259頁），此部分事實首堪認定。
　⒉被告固辯稱原與被害人正面相對，被害人為掙脫丁○○環抱始
    轉身露出背部，伊見狀持刀刺入其背部而否認直接朝其胸正
    面前攻擊云云，惟參以證人丁○○先後於警偵及本院審理均證
    稱：房門被踹開後被告未與被害人言語交談，直接衝進來拿
    甲刀朝被害人刺下去，當時被害人已走到被告面前，伊沒有
    從後面將其抱住，是被害人看到後想要閃躲而微微側身，甲
    刀因此刺進其後背（警卷第28頁、偵卷第29頁、重訴卷第16
    9至171頁），核與證人丙○○證稱：伊看到門一打開，被告就
    持刀衝進去刺下去，當時雙方正面幾乎近距離貼在一起，被
    害人背朝被告應是為閃躲才會這樣（偵卷第26至27頁、重訴
    卷第176頁）等語大抵一致，再觀乎卷附現場照片顯示前開
    房間並非寬敞（重訴卷第61至65頁），迴旋空間有限，佐以
    當時被告進房後立即持刀攻擊，足認上開證人所述被害人係
    為側身閃躲攻擊而背對被告之情實有可信。再細觀複驗相片
    所示被害人傷口位置均在上背部處（勘卷第141頁），且參
    酌被告（164公分）與被害人（167公分）彼此身高並無顯著
    差距（重訴卷第259頁），及被告反手持刀（刀刃朝下）當
    須高舉至一定程度始能以刀刃刺入對方胸背部，而被告亦自
    承是時係採由上往下刺擊之下手方式，可見被告是時所攻擊
    者原係被害人胸部位置無訛，從而本件應認被告係持甲刀朝
    被害人胸前刺入之際，被害人見狀轉身閃避始遭被告接連以
    第1、2刀刺入上背部甚明，被告空言抗辯係趁被害人為掙脫
    丁○○而轉身始朝其背部接續刺入2刀云云既無其他事證可佐
    ，自難遽為其有利之認定。
  ㈡關於被告主觀犯意之說明：
　⒈殺人罪與傷害罪之區別，乃以加害人有無殺意為斷，是法院
    應審酌加害人之行為動機、手段、行為人對其行為客觀上足
    以造成死亡之結果，其主觀上確信之程度如何，是否預見其
    發生而不違反其本意，及其他情況證據等綜合判斷，要不以
    兇器種類及傷痕之多少為絕對標準，亦不能因與被害人素不
    相識，原無宿怨，事出突然，即認為無殺人之故意。又下手
    之情形如何，於審究犯意方面，為重要參考資料，故認定被
    告是否有殺人犯意，自應審酌當時情況，視其下手之輕重、
    加害之部位等，以為判斷之準據（最高法院90年度台上字第
    1808號、89年度台上字第1210號判決意旨參照）。換言之，
    殺人罪之成立，須於實施殺害時，即具有使其喪失生命之故
    意，倘缺乏此種故意，僅在使其成傷，而結果致普通傷害者
    ，衹與傷害之規定相當，要難遽以殺人未遂論處（最高法院
    48年台上字第33號判例意旨參照）。是行為人主觀上是否係
    蓄意戕害他人生命或傷害他人，除應斟酌使用兇器種類、攻
    擊部位、行為時態度與外在徵象外，尚應審究行為人與被害
    人平日之關係、衝突起因、行為當時所受刺激等情是否足以
    引起其殺人動機、行為時現場時空背景、下手力道輕重、雙
    方武力優劣、行為手段是否猝然致被害人難以防備、被害人
    受傷情形及攻擊後續動作等各項因素綜合研析，並參酌社會
    一般經驗法則憑以認定其犯意，合先敘明。
　⒉查被告於交誼廳衝突結束被害人已躲入前開房間後，先另行
    尋得甲刀再前去該房破門而入，進房後立即持刀直接朝被害
    人胸前攻擊，因被害人側身閃躲乃接連刺入其背部2刀一節
    ，業經認定如前，而審諸被告取刀追至前開房間、踹門進房
    一言不發旋即連刺2刀等情，過程毫無遲疑，及參以扣案甲
    刀外型即一般所稱「水果刀」，通常用以單手握持切割蔬果
    而具一定長度及硬度，倘持以攻擊人體，除得輕易破壞體表
    皮膚，更可能深及肌肉、血管、神經組織或體內器官而造成
    嚴重傷害；又人體胸背部為多數重要臟器所在位置（諸如心
    臟、肺臟），倘以銳器直接砍擊除造成體表傷害外，極可能
    同時造成人體機能嚴重受損而死亡，此乃眾所周知之事實，
    被告當庭亦表示知之甚詳（重訴卷第23頁），則其明知此情
    猶持甲刀近距離以反握甲刀刀柄（刀刃朝下）由上往下方式
    朝被害人胸前刺擊（因被害人轉身閃避始刺入背部），且觀
    諸第1、2刀傷口深達9公分、6公分（相卷第191頁），相較
    刀刃12.5公分（重訴卷第150頁）可見該2刀均至少超過一半
    刀刃沒入被害人上背部因此穿透胸腔割破心臟主動脈、左下
    肺葉，堪認當時下手力道甚為猛烈；復佐以被害人是時雖上
    前徒手對峙，但雙方實力相差懸殊，綜此本院乃認被告主觀
    上確基於殺人故意持刀刺擊被害人，其空言否認殺人故意云
    云洵無足採。至辯護人雖以被告當時選擇持甲刀而非菜刀，
    可見其當下並無殺人犯意等語置辯，惟觀諸扣案甲刀及附表
    編號2菜刀均甚為鋒利（勘卷第85至91頁），是無論被告選
    擇使用何種工具均無差別，自無從單憑被告捨菜刀不用即反
    推其無殺人犯意，併此敘明。
　㈢被告所為不成立正當防衛：
    刑法第23條前段規定正當防衛不罰之阻卻違法事由，係以行
    為人對於現在不法之侵害，出於防衛自己或他人權利之意思
    ，客觀上具有急迫性，並有實施反擊排除不法侵害之必要性
    ，所侵害法益程度亦符合相當性，始足當之。查本件雖起因
    於被告與被害人口角爭執而彼此互毆，但被告係見被害人進
    入前開房間，心有不甘始另持甲刀後衝進該房直接朝被害人
    猛刺2刀，已如前述，顯見雙方衝突早已結束，再觀之被告
    事後持刀進房下手過程，被害人實處於被動地位且未持工具
    或物品抵擋，亦未見有何主動攻擊行為，足見客觀上並無不
    法侵害存在，而被告自始即非出於防衛意思而進房實施上述
    犯行，復為其自承在卷（重訴卷第23頁），自與正當防衛要
    件不合，故被告辯稱係為防衛而拿刀刺擊被害人云云，誠屬
    無稽。
　㈣綜前所述，本件事證明確，被告犯行洵堪採認，應依法論科
    。
二、論罪科刑：
  ㈠核被告所為係犯刑法第271條第1項殺人既遂罪。又被告持甲
    刀刺入被害人背部2次之舉，犯罪時間暨地點俱屬密切接近
    ，客觀上足認係單一行為之多次舉止，主觀上認識者亦屬基
    於單一殺人犯意所為，進而接續侵害同一生命法益，應包括
    一行為評價為接續犯。
  ㈡刑法第62條所謂自首，祇以犯人在犯罪未發覺之前，向該管
    公務員申告犯罪事實並受裁判為已足，並不以使用自首字樣
    為要件，目的在促使行為人於偵查機關發覺前，主動揭露其
    犯行，俾由偵查機關儘速著手調查，於嗣後偵查、審理程序
    ，自首者仍得本於其訴訟權之適法行使，對所涉犯罪事實為
    有利於己之主張或抗辯，不以始終均自白犯罪為必要。查員
    警彭奕珽據報到場後因現場環境混亂，且被告與丁○○、丙○○
    均不通曉中文，致其無從判斷何人始係本案行為人，其間被
    告主動透過阮氏潮芳代為翻譯表示其持刀殺害被害人等情，
    有職務報告為憑（重訴卷第143頁），則被告既於有偵查犯
    罪職權之公務員知悉其涉犯本件殺人犯行前，主動向到場員
    警表示因其行為致人死亡，縱未當場即時詳予陳述案發過程
    且事後猶否認殺人犯行，依前開說明仍符合自首要件，爰依
    刑法第62條前段規定減輕其刑。　　
　㈢辯護人另主張被告案發後坦承犯行，且與被害人家屬達成和
    解及由越南家人賠付全額款項，請考量其犯後態度及越南尚
    有老母妻小待扶養之家庭生活狀況，依刑法第59條酌減其刑
    云云。惟刑法第59條規定必須被告犯罪另有特殊之原因與環
    境等，在客觀上足以引起一般同情，認為即予宣告法定最低
    度刑期猶嫌過重者，始有其適用。依被告所犯殺人既遂罪經
    適用自首規定減刑後最低法定刑（有期徒刑5年），參以上
    述犯罪情節及惡性非輕，難認有何過重情事，又查無其實施
    本件犯行有何特殊原因或客觀上足以引起一般同情之處，乃
    認本案無由適用刑法第59條酌減其刑。
　㈣審酌被告雖因細故與被害人發生爭執即持刀兩度猛刺被害人
    ，顯未尊重他人生命權，且始終否認殺人，惟念其係先受被
    害人挑釁，因個人情緒管理不佳以致一時衝動而實施本件犯
    行，事後並與被害人家屬達成和解及賠付全部款項等情，業
    經被害人胞兄甲○○陳述在卷（重訴卷第263頁）及調解筆錄
    、刑事陳述狀可參（重訴卷第227至229頁），足見已有悛悔
    之意，兼衡其素行良好（重訴卷第277頁臺灣高等法院被告
    前案紀錄表），暨自陳國中畢業、原在越南擔任臨時工，因
    薪資偏低而來台工作以扶養母親及2名未成年子女（重訴卷
    第260頁）等一切情狀，量處如主文所示之刑，以示懲儆。
　㈤又被告為越南籍人士，合法來臺工作一節，有卷附內政部警
    政署外僑出入境資料處理系統個別查詢可考（警卷第17頁）
    ，其在我國境內犯殺人罪嚴重影響社會秩序及治安且受重刑
    宣告，自不宜允其繼續居留我國，併依刑法第95條諭知應於
    刑之執行完畢或赦免後驅逐出境。
三、沒收部分：
　　扣案附表編號1之甲刀係被告所有供本件犯罪所用之物，業
    據其供承明確（重訴卷第99頁），爰依刑法第38條第2項規
    定宣告沒收。另扣案附表編號2、3雖係被告所有，惟係其供
    日常生活所用而與本件犯罪無涉；編號4、5則非被告所有且
    與本案無關，均不予宣告沒收。
據上論斷，應依刑事訴訟法第299條第1項前段，判決如主文。
本案經檢察官戊○○提起公訴，檢察官乙○○到庭執行職務。
中　　華　　民　　國　 111　　年　　 8　　月　　29　　日
　　　　　　　　　刑事第六庭    審判長法  官  陳明呈
　　　　　　　　　
                                      法  官  方佳蓮
　　　　　　　　　　　　　　　　　　　
                                      法  官  陳奕帆
以上正本證明與原本無異。
如不服本判決應於收受送達後20日內向本院提出上訴書狀，並應
敘述具體理由；如未敘述上訴理由者，應於上訴期間屆滿後20日
內向本院補提理由書（均須按他造當事人之人數附繕本）「切勿
逕送上級法院」。
中　　華　　民　　國　　111 　年　　8 　　月　　31　　日
　　　　　　　　　　　　　　　　　    書記官  陳又甄
附錄本案論罪科刑法條：
中華民國刑法第271條第1項
殺人者，處死刑、無期徒刑或10年以上有期徒刑。

附表：
編號 扣案物品及數量 備註 沒收與否 1 水果刀1把 金色刀柄（勘卷第86頁相片） 被告所有供本案犯行所用之物，應予沒收 2 菜刀1把 銀色刀柄（勘卷第89頁相片） 被告所有但非供本件犯殺人罪所用之物，不予沒收 3 衣物1組 被告所有（勘卷第97、103、107、113頁相片） 同上 4 衣物1組 丙○○所有（勘卷第116、118頁相片） 與本案犯行無關，不予沒收 5 衣物1組 丁○○所有（勘卷第123、124頁相片） 同上 

卷宗標目對照表
一、岡山分局高市警岡分偵字第11170429800號卷，稱警卷； 二、岡山分局高市警岡分偵字第11170586700號卷，稱勘卷； 三、橋頭地檢署111年度相字第84號卷，稱相卷； 四、橋頭地檢署111年度偵字第1983號卷，稱偵卷； 五、本院111年度聲羈字第20號卷，稱聲羈卷；　　 六、本院111年度偵聲字第27號卷，稱偵聲卷； 七、本院111年度重訴字第7號卷，稱重訴卷。